【裁判字號】    98,訴,1288
【裁判日期】    981124
【裁判案由】    殺人未遂
【裁判全文】
臺灣彰化地方法院刑事判決              98年度訴字第1288號
公  訴  人  臺灣彰化地方法院檢察署檢察官
被      告  戊○○
指定辯護人  本院公設辯護人  乙○○
上列被告因殺人未遂案件，經檢察官提起公訴（98年度偵字第31
18號），本院判決如下：
    主  文
戊○○殺人，未遂，累犯，處有期徒刑伍年拾月。
    犯罪事實
一、戊○○曾於民國90年間因連續施用第1 級毒品案件，經本院
    以90年度訴字第180 號刑事判決判處有期徒刑1 年2 月確定
    後，經移送執行，並於92年10月25日因縮短刑期執行完畢【
    構成累犯】。復於93年間因收受贓物案件，經本院以93年度
    易字第925 號刑事判決判處有期徒刑6 月確定；另於93年間
    因施用第1 、2 級毒品案件，經本院以93年度訴字第936 號
    刑事判決各判處有期徒刑1 年4 月、8 月，應執行有期徒刑
    1 年10月，經上訴由臺灣高等法院臺中分院以93年度上訴字
    第1558號刑事判決，撤銷原審判決，各改判處有期徒刑1 年
    5 月、9 月，應執行有期徒刑2 年確定，經移送執行，並依
    中華民國九十六年罪犯減刑條例聲請臺灣雲林地方法院以96
    年度聲減字第661 號裁定，就上揭案件各減刑為有期徒刑3
    月、8 月又15日、4 月又15日，應執行有期徒刑1 年2 月又
    15 日 確定。又於94年間因連續施用第1 級毒品案件，經臺
    灣雲林地方法院以94年度訴字第641 號刑事判決判處有期徒
    刑1 年確定；另於96年間因詐欺案件，經本院以96年度斗簡
    字第292 號刑事簡易判決判處有期徒刑6 月確定，經移送執
    行，並依中華民國九十六年罪犯減刑條例分別聲請臺灣雲林
    地方法院以96年度聲減字第661 號、本院以96年度聲減字第
    3740號裁定，就上揭案件各減刑為有期徒刑6 月、3 月，應
    執行有期徒刑9 月確定後，經移送接續執行，於96年11月22
    日因縮短刑期假釋出監並付保護管束；其復於假釋保護管束
    期間，於97年間分別因施用第1 級毒品案件，經本院以97年
    度訴字第1626號刑事判決判處有期徒刑9 月，經上訴由臺灣
    高等法院臺中分院以97年度上訴字第1846號刑事判決駁回上
    訴確定，另由本院以98年度訴字第396 號刑事判決判處有期
    徒刑8 月確定，並經撤銷前揭假釋，應執行殘刑有期徒刑4
    月又6 日，而接續執行中【不構成累犯；起訴書此部分誤載
    為累犯】。詎其猶不知悔改，前因丙○○於97年9 月上旬某
    日，至設於彰化縣埔心鄉○○路○段80號之「行政院衛生署
    彰化醫院」（下稱「彰化醫院」）探視感染後天免疫不全症
    候群之弟丁○○，並利用輪椅將丁○○推往「彰化醫院」院
    區廣場外散步時，適遇曾常與丁○○共同施用毒品海洛因之
    戊○○，丙○○認為其弟丁○○罹患前揭病情係因曾與戊○○共同施用毒品傳染所致，而與戊○○發生爭執，戊○○因
    此心生不滿，其不知情之友人甲○○為調解戊○○、丙○○
    間之糾紛，遂於97年9 月7 日上午11時20分，邀集戊○○分
    別騎乘機車至「彰化醫院」處，欲找丙○○商談調解，戊○○明知人之頭部為身體之要害，持銳利之西瓜刀猛力揮砍，
    當足以奪人性命，竟基於殺人犯意，先由機車置物箱內，取
    出戊○○之母所有之西瓜刀1 把，獨自由機車停放處走向「
    彰化醫院」處，適見丙○○利用輪椅將丁○○推至「彰化醫
    院」院區外廣場散步，遂由丙○○後方處靠近丙○○，利用
    丙○○未及注意之際，手持前揭西瓜刀逕朝丙○○左背部猛
    力砍殺1 刀，造成丙○○左背部6 公分刀傷傷害。丙○○因
    劇痛轉身欲查看時，戊○○仍承前揭殺人犯意，接續手持前
    揭西瓜刀高舉由上朝下猛力朝丙○○臉部砍殺1 刀，造成丙○○兩側鼻道及鼻翼裂開、兩側臉部裂開傷口大於8 公分（
    即鼻中膈裁斷、鼻道破裂）刀傷傷害。丙○○因臉部鮮血大
    量灌入鼻腔，並以雙手摀住臉部防止血液倒灌至鼻腔時，戊○○仍承前揭殺人犯意，接續手持前揭西瓜刀高舉由上朝下
    猛力朝丙○○左肩部砍殺1 刀，造成丙○○左肩深裂傷長度
    11公分刀傷傷害。嗣經戊○○之友人甲○○由機車停放處前
    來見狀，遂上前阻止戊○○繼續殺害丙○○，戊○○始未持
    刀接續朝丙○○砍殺，並持前揭西瓜刀騎乘機車逃離現場，
    再將前開非其所有之西瓜刀丟棄於附近排水溝內（未尋獲）
    ，丙○○則由旁人緊急送至「彰化醫院」急救後，始倖免於
    死。
二、案經丙○○訴由彰化縣警察局溪湖分局報請臺灣彰化地方法
    院檢察署檢察官偵查起訴。
    理  由
一、證據能力部分：
  (一)按檢察官職司追訴犯罪，就審判程式之訴訟構造言，檢察官
    係屬與被告相對立之當事人一方，偵查中對被告以外之人所
    為之偵查筆錄，或被告以外之人向檢察官所提之書面陳述，
    性質上均屬傳聞證據。自理論上言，如未予被告反對詰問、
    適當辯解之機會，一律准其為證據，似有違當事人進行主義
    之精神，對被告之防禦權亦有所妨礙；然而現階段刑事訴訟
    法規定檢察官代表國家偵查犯罪、實施公訴，必須對於被告
    之犯罪事實負舉證之責，依法其有訊問被告、證人及鑑定人
    之權，證人、鑑定人且須具結，而實務運作時，偵查中檢察
    官向被告以外之人所取得之陳述，原則上均能遵守法律規定
    ，不致違法取供，其可信性極高，為兼顧理論與實務，乃於
    修正刑事訴訟法時，增列第159 條之1 第2 項，明定被告以
    外之人（含被害人、證人等）於偵查中向檢察官所為陳述，
    除顯有不可信之情況者外，得為證據，並於92年9 月1 日施
    行（最高法院94年度臺上字第7416號判決意旨參照）。又所
    謂「顯有不可信性」，係指陳述是否出於供述者之真意、有
    無違法取供情事之信用性而言，故應就偵查或調查筆錄製作
    之原因、過程及其功能等加以觀察其信用性，據以判斷該傳
    聞證據是否有顯不可信或有特別可信之情況而例外具有證據
    能力，並非對其陳述內容之證明力如何加以論斷，二者之層
    次有別，不容混淆（最高法院94年度臺上字第629 號判決要
    旨可參）。經查，證人即告訴人丙○○在檢察官偵查時，係
    以證人之身分，經檢察官告以具結之義務及偽證之處罰，經
    其具結，而於負擔偽證罪之處罰心理下所為，係經以具結擔
    保其證述之真實性；且證人丙○○於檢察官訊問時之證述，
    並無證據顯示係遭受強暴、脅迫、詐欺、利誘等外力干擾情
    形，或在影響其心理狀況致妨礙其自由陳述等顯不可信之情
    況下所為。上揭證人於偵訊時之陳述既無顯不可信之情況，
    依上開說明，自有證據能力。
  (二)按被告以外之人（包括證人、鑑定人、告訴人、被害人及共
    同被告等）於審判外之陳述雖不符刑事訴訟法第159 條之1
    至之4 之規定，而經當事人於審判程序同意作為證據，法院
    審酌該言詞陳述或書面陳述作成時之情況，認為適當者，亦
    得為證據，刑事訴訟法第159 條之5 第1 項定有明文。其立
    法意旨在於傳聞證據未經當事人之反對詰問予以核實，原則
    上先予排除。惟若當事人已放棄反對詰問權，於審判程序中
    表明同意該等傳聞證據可作為證據，基於尊重當事人對傳聞
    證據之處分權使訴訟程序得以順暢進行，上開傳聞證據則有
    證據能力（最高法院94年度臺上字第4890號判決要旨參照）
    。又按當事人、代理人或辯護人於法院調查證據時，知有第
    159 條第1 項不得為證據之情形，而未於言詞辯論終結前聲
    明異議者，視為有前項之同意，刑事訴訟法第159 條之5 定
    有明文。亦即，傳聞證據未經當事人之反對詰問予以核實，
    原則上先予排除，惟若當事人已放棄詰問或未聲明異議，基
    於證據資料愈豐富，愈有助於真實發現之理念，且強化言詞
    辯論主義，法院自可承認該傳聞證據例外擁有證據能力。經
    查，被害人丙○○、證人丁○○、甲○○分別於警詢中之陳
    述（參見警卷第3 頁至第8 頁；偵查卷宗第20頁至第23頁）
    ，雖均係被告以外之人於審判外之陳述，性質上屬傳聞證據
    ，惟經檢察官、被告及指定辯護人均同意作為證據，又本院
    審酌該言詞陳述作成時之情況，並查無其他不法之情狀，足
    認為得為本案之證據，依刑事訴訟法第159 條之5 之規定，
    有證據能力。
  (三)以下本案所引用被告以外之人於審判外之言詞或書面陳述（
    除理由欄一(一)(二)所述部分外），而不符合刑事訴訟法第159
    條之1 至第159 條之4 之規定者，均經本院於審理時當庭直
    接提示而為合法之調查，檢察官、被告戊○○及指定辯護人
    ，均同意作為證據，本院審酌前開證據作成或取得之狀況，
    均無非法或不當取證之情事，亦無顯不可信之情況，故認為
    適當而均得作為證據。是前開證據，依刑事訴訟法第159 條
    之5 之規定，均具有證據能力，先予敘明。
二、訊據被告戊○○固坦承於前揭時、地持西瓜刀砍傷告訴人丙○○之事實，惟矢口否認有何殺人未遂犯行，辯稱：其前與
    告訴人丙○○間，就告訴人丙○○之弟丁○○罹患前揭病情
    發生爭吵，因生氣而持刀欲教訓告訴人丙○○，並無殺人之
    犯意云云；指定辯護人則為被告辯稱：被告前揭砍傷告訴人
    丙○○之處所為公眾處所，足見被告並無殺人動機及犯意，
    僅因因告訴人丙○○曾經威脅被告，而欲教訓告訴人丙○○
    而持西瓜刀出手傷人，當無殺人之故意云云。惟查：
  (一)證人即告訴人丙○○於偵訊及本院審理中均具結證述：其前
    於97年9 月上旬某日，在位於上址之「彰化醫院」處，向被
    告表示不要與其弟丁○○一起施用毒品，因而與被告發生爭
    執，嗣其於97年9 月7 日上午11時20分，利用輪椅將其弟丁○○推至「彰化醫院」院區外廣場散步時，被告突然手持西
    瓜刀，在其後方處，朝其左背部猛力砍殺1 刀，其轉身欲查
    看時，被告又手持西瓜刀高舉由上朝下朝其臉部砍殺1 刀，
    再手持前揭西瓜刀高舉由上朝下朝其左肩部砍殺1 刀，共計
    砍殺3 刀，經被告友人甲○○前來見狀，遂推開被告，被告
    隨即逃離現場，其則由旁人緊急送至「彰化醫院」急救（參
    見偵查卷宗第11頁至第12頁、本院98年11月10日審判筆錄第
    3 頁至第11頁）等語，核與證人即告訴人丙○○之弟丁○○
    於本院審理中具結證稱：其兄丙○○於97年9 月7 日上午11
    時20分，利用輪椅將其推至「彰化醫院」院區外廣場散步時
    ，被告突然手持西瓜刀，朝丙○○衝過來，並朝丙○○背部
    由上往下砍殺1 刀，丙○○轉身欲查看時，被告又手持西瓜
    刀高舉由上朝下朝丙○○鼻口處砍殺1 刀且臉部流血，事後
    其得知丙○○遭被告共計接續砍殺3 刀，當時因坐在輪椅上
    腳無法移動，遂請旁人緊急將丙○○送至「彰化醫院」急救
    （參見本院98年10月13日審判筆錄第4 頁至第10頁）等語；
    證人即被告友人甲○○於本院審理中具結證述：其為調解被
    告、丙○○間之糾紛，遂於97年9 月7 日上午11時20分，邀
    集被告分別騎乘機車至「彰化醫院」處，欲找丙○○商談調
    解，其正在停放機車時，被告已自行走過去上揭案發現場，
    待其隨後至案發現場時，僅見被告手持刀，而丙○○以手摀
    住臉部並蹲在地上，其遂上前站在被告與丙○○之間，以阻
    止衝突繼續發生，被告遂離開現場，其並未看見被告持刀砍
    傷丙○○之過程（參見本院98年10月13日審判筆錄第11頁至
    第20頁）等語之內容相符，亦核與告訴人丙○○身上所受之
    傷勢相符，是被告確有手持西瓜刀高舉由上往下，接續朝告
    訴人丙○○背部、頭部、肩部揮砍之事實，應可認定。
  (二)按刑法上殺人與傷害罪之區別，應以加害人有無殺意為斷，
    以戕害他人生命之故意，著手於刺殺之實行而未發生死亡之
    結果，為殺人未遂；倘無使人喪失生命之故意，僅在使其身
    體、健康受到傷害，則為傷害罪，二罪皆發生傷害之結果，
    祗其主觀犯意及身體傷害程度不同而已。被害人所受傷害之
    程度及部位，固不能據為認定有無殺人犯意之唯一標準，但
    被害人所受傷害之程度、部位，及加害人之下手情形如何，
    於審究犯意方面，仍不失為重要參考（最高法院20年非字第
    104 號判例、87年度臺上字第4494號判決要旨參考）；又按
    殺人未遂與傷害之區別，應以實施加害時，有無殺意為斷，
    不能因與被害人無深仇大恨，即認無殺人之故意；被害人所
    受之傷害程度，雖不能據為認定有無殺意之唯一標準，但加
    害人之下手情形如何，於審究犯意方面，仍不失為重要參考
    資料；至其殺意之有無，雖不以兇器之種類及傷痕之多少等
    ，為絕對之認定標準，但加害人下手之部位、用力之程度，
    仍非不可藉為判斷有無殺意之心證依據（最高法院74年度臺
    上字第6585號、84年度臺上字第3179號、87年度臺上字第31
    23號判決要旨參照）。經查：
    1.被告持以砍殺告訴人丙○○之西瓜刀雖未扣案，然該刀刃
      部分為金屬製材質，長度約40公分、寬度約6 公分，相當
      鋒利，刀柄部分為木製材質等情，業據被告於本院準備程
      序中陳述明確（參見本院98年9 月9 日準備程序筆錄第4
      頁），核與證人丁○○於本院審理中具結證述內容相符（
      參見本院98年10月13日審判筆錄第10頁）；而告訴人丙○○受有左背部6 公分刀傷傷害、兩側鼻道及鼻翼裂開、兩
      側臉部裂開傷口大於8 公分刀傷傷害、左肩深裂傷長度11
      公分刀傷傷害，經送醫而倖免於死之事實，此有彰化醫院
      97年9 月30日署彰醫字第1328號診斷證明書1 份、現場照
      片3 張（參見警卷第9 頁、第12頁至第14頁）、彰化醫院
      98年7 月30日彰醫病字第0980005897號函檢附之病歷摘要
      及救診病歷影本各1 份、傷口照片共計6 紙（參見本院卷
      宗）在卷可參，核屬相符，是告訴人丙○○係因被告手持
      西瓜刀之攻擊行為，而受有前揭傷害，應堪認定。
    2.況彰化醫院亦向本院函稱：被害人丙○○於97年9 月7 日
      至該院就醫時，經診斷身上受有臉部（尤其鼻子）、左肩
      深裂傷、鼻中膈裁斷、鼻道破裂、肩部至關節囊肌肉受損
      之傷害，上揭傷害最有可能係刀傷，若失血過多者，有生
      命危險等語，此有該院98年7 月30日彰醫病字第09800058
      97號函檢附之病歷摘要1 紙（參見本院卷宗）在卷可參，
      又觀諸前揭卷附傷口照片內容所示，告訴人丙○○所受傷
      勢均屬深長之刀傷，益徵被告所持以砍殺告訴人丙○○之
      西瓜刀相當鋒利，且被告行為時施以之力道相當巨大。
    3.再審酌被告為智識健全之成年人，且於本院審理中自承知
      悉西瓜刀屬銳利刀械，持以砍向人之臉部會造成人生命危
      險，被告竟仍持前揭鋒利之西瓜刀，由上朝下猛力砍向告
      訴人丙○○臉部之人體重要致命部位，致告訴人丙○○受
      有兩側鼻道及鼻翼裂開、兩側臉部裂開傷口大於8 公分，
      傷口既深且長，顯見被告下手時力道猛重，並由告訴人丙○○所受傷勢，足徵被告持刀下手之兇狠、殺意之堅定，
      是以被告於持刀砍殺告訴人丙○○時確有致告訴人丙○○
      於死之犯意，至為灼然。否則，倘被告之意僅止於傷害而
      無取人性命之意思，則儘可僅以刀作勢揮動比劃或持傷害
      性較低之器具攻擊，然其卻係持可重創人身甚而危害性命
      之西瓜刀，且以朝臉部揮砍之方式為之，足認被告顯有殺
      人之犯意至明，雖本案倖因告訴人丙○○及時送醫急救，
      而未發生死亡結果，但不能因此認為被告於行為時即無殺
      人之犯意。辯護意旨及被告前揭辯稱無殺人之犯意，而為
      傷害犯行云云，顯難與被告表現其外之客觀行為相稱，應
      屬避重就輕之詞，不足採信。
  (三)綜上所述，被告前揭所辯，均為事後卸責之詞，不足採信，
    本案事證明確，被告殺人未遂犯行，洵堪認定。
三、核被告所為，係犯刑法第271 條第2 項、第1 項之殺人未遂
    罪。被告已著手於殺人行為之實施，因告訴人丙○○經送醫
    急救後，始未生死亡之結果，其行為尚屬未遂，應依刑法第
    25條第2 項之規定減輕其刑。另查，被告曾於90年間因連續
    施用第1 級毒品案件，經本院以90年度訴字第180 號刑事判
    決判處有期徒刑1 年2 月確定後，經移送執行，並於92年10
    月25日因縮短刑期執行完畢等情，此有臺灣高等法院被告前
    案紀錄表、臺灣彰化地方法院檢察署刑案資料查註紀錄表各
    1 份存卷可考，其受徒刑之執行完畢後，於5 年內故意再犯
    本案有期徒刑以上之罪，應依刑法第47條第1 項之規定，論
    以累犯，且除就法定刑為死刑或無期徒刑部分，依刑法第64
    條第1 項、第65條第1 項規定，不得加重外，僅就其他之法
    定刑部分依法加重之，並就其他之法定刑部分，依刑法第71
    條第1 項之規定，先加後減之。爰審酌被告前於93年間因收
    受贓物案件，經本院以93年度易字第925 號刑事判決判處有
    期徒刑6 月確定；另於93年間因施用第1 、2 級毒品案件，
    經本院以93年度訴字第936 號刑事判決各判處有期徒刑1 年
    4 月、8 月，應執行有期徒刑1 年10月，經上訴由臺灣高等
    法院臺中分院以93年度上訴字第1558號刑事判決，撤銷原審
    判決，各改判處有期徒刑1 年5 月、9 月，應執行有期徒刑
    2 年確定，經移送執行，並依中華民國九十六年罪犯減刑條
    例聲請臺灣雲林地方法院以96年度聲減字第661 號裁定，就
    上揭案件各減刑為有期徒刑3 月、8 月又15日、4 月又15日
    ，應執行有期徒刑1 年2 月又15日確定。又於94年間因連續
    施用第1 級毒品案件，經臺灣雲林地方法院以94年度訴字第
    641 號刑事判決判處有期徒刑1 年確定；另於96年間因詐欺
    案件，經本院以96年度斗簡字第292 號刑事簡易判決判處有
    期徒刑6 月確定，經移送執行，並依中華民國九十六年罪犯
    減刑條例分別聲請臺灣雲林地方法院以96年度聲減字第661
    號、本院以96年度聲減字第3740號裁定，就上揭案件各減刑
    為有期徒刑6 月、3 月，應執行有期徒刑9 月確定後，經移
    送接續執行，於96年11月22日因縮短刑期假釋出監並付保護
    管束；其復於假釋保護管束期間，於97年間分別因施用第1
    級毒品案件，經本院以97年度訴字第1626號刑事判決判處有
    期徒刑9 月，經上訴由臺灣高等法院臺中分院以97年度上訴
    字第1846號刑事判決駁回上訴確定，另由本院以98年度訴字
    第396 號刑事判決判處有期徒刑8 月確定，並經撤銷前揭假
    釋，應執行殘刑有期徒刑4 月又6 日，而接續執行中等情，
    此有臺灣高等法院被告前案紀錄表、臺灣彰化地方法院檢察
    署刑案資料查註紀錄表各1 份存卷可考，足見其平日素行不
    佳，且與告訴人丙○○並無深仇大恨，僅因與告訴人丙○○
    就其弟丁○○染病原因而發生糾紛，而對告訴人丙○○心生
    不滿即持刀對告訴人丙○○施暴，手段兇狠，且致告訴人丙○○受有上開有致命危險之傷害，惡性非輕，惟其犯後已與
    告訴人丙○○經調解成立，此有彰化縣員林鎮調解委員會調
    解書1 份（參見警卷第15頁）附卷可參等一切情狀，量處如
    主文所示之刑。另未扣案之西瓜1 把，雖係供被告犯罪所用
    之物，然係被告之母所有，非為被告所有等情，業據被告於
    本院審理中陳述明確，是前揭西瓜刀既非被告所有且亦非違
    禁物品，況事後業經被告丟棄於排水溝中無法尋獲，爰不予
    宣告沒收。
四、末按刑法第59條規定犯罪情狀可憫恕者，得酌量減輕其刑，
    固為法院依法得自由裁量之事項，然非漫無限制，必須犯罪
    另有特殊之原因與環境，在客觀上足以引起一般同情，認為
    即予宣告法定低度刑期猶嫌過重者，始有其適用。是為此項
    裁量減刑時，必須就被告全部犯罪情狀予以審酌在客觀上是
    否有足以引起社會上一般人之同情，而可憫恕之情形，始稱
    適法（最高法院88年度臺上字第6683號判決要旨參照）。而
    本案被告犯行，均已如前述，依被告犯罪情狀，僅因與告訴
    人丙○○因前揭細故糾紛而心生怨懟，即持西瓜刀，近距離
    朝告訴人丙○○身體揮砍，且不只揮刀1 次，致告訴人丙○○受有前揭刀傷傷害，衡情並無何等足以引起一般同情之客
    觀情狀而應予以憫恕，爰不依刑法第59條酌減其刑，附此敘
    明。
據上論斷，應依刑事訴訟法第299 條第1 項前段，刑法第271 條
第2 項、第1 項、第47條第1 項、第25條第2 項，判決如主文。
本案經檢察官邱鼎文到庭執行職務。
中    華    民    國    98    年    11    月    24    日
                     刑事第三庭   審判長法官 李進清
                                  法      官 陳銘壎
                                  法      官 唐中興
以上正本證明與原本無異。
如不服本判決應於收受判決後10日內向本院提出上訴書狀，並應
敘述具體理由；其未敘述上訴理由者，應於上訴期間屆滿後20日
內向本院補提理由書（均須按他造當事人之人數附繕本）「切勿
逕送上級法院」。
告訴人或被害人對於判決如有不服具備理由請求檢察官上訴者，
其上訴期間之計算係以檢察官收受判決正本之日期為準。
中    華    民    國    98    年    11    月    25    日
                                      書記官  黃國源
【附錄本案判決論罪科刑法條全文】
中華民國刑法第271條
殺人者，處死刑、無期徒刑或10 年以上有期徒刑。
前項之未遂犯罰之。
預備犯第1 項之罪者，處2 年以下有期徒刑。


司法院資訊處製作；財團法人民間司法改革基金會備份。
